【裁判字號】    97,家訴,9
【裁判日期】    970415
【裁判案由】    確認遺產分割法律關係不存在
【裁判全文】
臺灣士林地方法院民事判決               97年度家訴字第9號
原      告  甲○○○
訴訟代理人  謝易達律師
被      告  丙○○
            乙○○
上二人共同
訴訟代理人  謝智硯律師
被      告  戊○○
            丁○○
上列當事人間請求確認遺產分割法律關係不存在事件，本院於民
國97年4 月1 日言詞辯論終結，判決如下：
    主  文
確認兩造就如附件所示民國95年9 月14日遺產分割協議書第4 條
所為「對原告所有門牌號碼為臺北市○○區○○路98號14樓之8
之建物，同意由丙○○，乙○○，范明賢三人共同平均享有所有
權，及於95年9 月14日後五年內執行之，出租或為其他處分後之
利益由三人平均享有」協議之法律關係不存在。
訴訟費用由被告負擔。
    事實及理由
壹、程序部分：
一、被告丁○○、戊○○經合法通知，未於最後言詞辯論期日到
    場，核無民事訴訟法第386 條各款所列情形，爰依原告聲請
    ，由其一造辯論而為判決。
二、按確認法律關係之訴，非原告有即受確認判決之法律上利益
    者，不得提起，民事訴訟法第247 條第1 項前段定有明文。
    而所謂即受確認判決之法律上利益，係指因法律關係之存否
    不明確，致原告在私法上之地位有受侵害之危險，而此項危
    險得以對於被告之確認判決除去之者而言，故確認法律關係
    成立或不成立之訴，苟具備前開要件，即得謂有即受確認判
    決之法律上利益，最高法院42年度台上字第1031號判例意旨
    可供參酌。查本件原告主張其係門牌號碼為臺北市○○區○○路98號14樓之8 建物（以下簡稱系爭建物）之所有權人，
    ，系爭建物既非被繼承人范光烽之遺產，亦未曾同意將系爭
    建物納入兩造於民國95年9 月14日簽署被繼承人范光烽之遺
    產分割協議書（以下簡稱系爭協議書）之內，故認兩造間就
    系爭協議書第4 條所載「另現登記於甲○○○名下，門牌為
    臺北市○○區○○路98號14樓之8 之不動產，同意由丙○○
    ，乙○○，范明賢三人共同平均享有所有權，應於本協議書
    簽訂後五年內執行之，出租或為其他處分後之利益由三人平
    均享有」協議（以下簡稱系爭協議）之法律關係不存在，然
    此為被告丙○○等人所否認，是以兩造對於系爭協議存在與
    否既生爭執，堪認原告在私法上之地位確處於不明確之狀態
    而有受侵害之危險，且此項危險得以確認判決除去之，應有
    即受確認判決之法律上利益，是原告提起本件確認訴訟，依
    法尚無不合，先予敘明。
三、次按，不變更訴訟標的，而補充或更正事實上或法律上之陳
    述者，非為訴之變更或追加；又攻擊或防禦方法，除別有規
    定外，應依訴訟進行之程度，於言詞辯論終結前適當時期提
    出之，民事訴訟法第256 條、第196 條第1 項分別定有明文
    。申言之，若當事人、訴訟標的及訴之聲明三者均屬相同，
    縱有補充或更正事實上或法律上陳述之情事，亦無訴之變更
    或追加可言，應無同法第255 條第1 項但書規定之適用，最
    高法院91年度台上字第2190號判決意旨亦可參照。查本件原
    告於97年4 月1 日行言詞辯論時當庭追加主張兩造關於系爭
    協議因意思表示不一致而不成立，訴請確認系爭協議之法律
    關係不存在，被告乙○○、丙○○雖不同意此部分攻擊方法
    之追加，惟此既僅係攻擊方法之追加，其訴之聲明、訴訟標
    的及當事人均未變更，非屬訴之變更，依照上開規定，尚毋
    庸經被告之同意，而此復無礙於訴訟之終結，自應准許，併
    此敘明。
四、又按訴訟標的對於共同訴訟之各人必須合一確定者，共同訴
    訟人中一人之行為有利益於共同訴訟人者，其效力及於全體
    ；不利益者，對於全體不生效力，民事訴訟法第56條第1 款
    定有明文。查本件確認訴訟之訴訟標的對於共同訴訟之各人
    必須合一確定，應有民事訴訟法第56條第1 款規定之適用。
    是以被告丁○○、戊○○雖於言詞辯論時對於原告主張之訴
    訟標的為認諾，然共同訴訟人中所為之認諾，係屬不利於其
    他共同訴訟人之行為，依上揭法條規定，對於被告全體應不
    生效力，自不能本於被告丁○○、戊○○之認諾，而為被告
    敗訴之判決，合先敘明。
貳、實體部分：
一、原告起訴主張略以：
  (一)兩造之被繼承人范光烽於民國94年4 月24日去世，遺有如附
    件所示遺產分割協議書（以下簡稱系爭協議書）第1 、2 、
    3 項所載財產。兩造嗣於95年9 月14日相約至臺北市○○區
    ○○路1 段37號7 樓處所商議被繼承人之遺產分割事宜，除
    委請民間公證人吳惠玉到場公證外，並邀請親戚范光墻、范
    光雄及友人楊崇岳到場。兩造就遺產分割達成合意後，公證
    人吳惠玉先行離開，前往1 樓繕打系爭協議書第1 至3 條內
    容，至於兩造則於閒聊後即前往附近百菇園餐廳用餐，並待
    吳惠玉持協議書前來簽署。嗣吳惠玉到達百菇園餐廳，即交
    付將系爭協議書交付兩造，並請兩造閱覽。因原告當天未帶
    老花眼鏡，無法逐一審視系爭協議書之內容，且公證人亦未
    朗讀，原告因相信公證人，未加審閱即予簽署。
  (二)惟原告於事後竟發現系爭協議書併將原告所有之臺北市○○
    區○○路98號14樓之8 建物（以下簡稱系爭建物）亦納入范
    光烽之遺產，並約定由被告丙○○、乙○○、戊○○共同平
    均享有所有權，及自簽立系爭協議書（即95年9 月14日）後
    五年內執行之，出租或為其他處分後之利益由被告丙○○、
    乙○○、戊○○平均享有。經詢問公證人吳惠玉，始知此係
    被告丙○○於公證人吳惠玉至1 樓繕打時，下樓誆騙吳惠玉
    ，表示原告同意將系爭建物納入分配，致吳惠玉誤信其詞，
    加以列入。
  (三)本件兩造於商議被繼承人范光烽之遺產分割事宜時，並未提
    及系爭房屋納入分配，故兩造不可能有意思合致之情況。又
    鈞院於96年11月16日庭訊時，就系爭房屋兩造於協議當天有
    無提到要拿出來分配乙事，訊問證人范光雄、范光墻、楊崇
    岳、吳惠玉等人，證人范光雄、范光墻均答「沒有提到要將
    原告名下之財產拿出來分配」、證人楊崇岳則答稱「我沒有
    印象，我不清楚」、公證人吳惠玉則答稱：「是有提到某某
    人的財產拿出來分配，但我沒有特別去記得這部分，後來我
    確定達成協議的內容是一、二條被繼承人名下的財產，是有
    在樓上逐條討論，其他我不知道。」依證人等上開證述，足
    證兩造未就系爭房屋是否納入分配乙事討論，故系爭遺產分
    割協議書第4 條之內容確係意思表示不一致而不成立。
  (四)原告所有之系爭建物並非被繼承人范光烽之遺產，兩造於商
    議遺產分割時亦未提及將系爭建物納入分配，若公證人吳惠
    玉至百菇園餐廳時，另表示有將系爭建物納入分配，原告斷
    無同意之理，然公證人吳惠玉並未表示，致使原告陷於錯誤
    ，以為系爭遺產分割協議書僅就第1 、2 、3 條所載財產為
    分配而簽署。是以退步言之，縱認原告已為此部分之意思表
    示，原告依民法第88條規定，自得撤銷該部分錯誤之意思表
    示，且原告業於95年9 月20日以台北古亭郵局第1757號存證
    信函向被告為撤銷之意思表示，惟為慎重計，特再以本起訴
    狀繕本之送達作為撤銷之通知。
  (五)再退一步言，縱認原告不得主張有錯誤情事，惟原告既未死
    亡，竟將原告之財產列入被繼承人范光烽之遺產而為分割，
    亦與善良風俗有違而屬無效等語。
  (六)綜上，爰為起訴聲明：(1)確認兩造就附件所示95年9 月14日
    遺產分割協議書第4 條所為「對於原告所有門牌號碼為臺北
    市○○區○○路98號14樓之8 之建物，同意由丙○○，乙○○，戊○○共同平均享有所有權，及應於95年9 月14日後5
    年內執行，出租或為其他處分後之利益由三人平均享有」協
    議之法律關係不存在。(2)訴訟費用由被告負擔。
二、被告丙○○，乙○○辯稱：
  (一)系爭協議書並非單純遺產分割協議書，並無違反公序良俗之
    疑慮：
    1.兩造之被繼承人范光烽於94年4 月24日去世，其生前遺留
      有眾多遺產，並非如公證書所記載的數項而已，此可由不
      論從公證書或分割協議書中均未見范光烽所遺之動產不符
      常理可知一二，且由於被告丙○○及乙○○長居國外，范
      光烽之相關財產均為同案被告戊○○所長期持有及管理，
      范光烽先生去逝後，被告丙○○及乙○○要求同案被告戊○○提出家族財產清冊以明瞭范光烽之遺產概況，然同案
      被告戊○○一直交待不清范光烽之遺產概況，甚而有侵占
      等情事發生，經被告等一再追查，始有前開清冊（即光烽
      基金）概貌，至於是否全為范光烽之遺產，被告等亦無法
      確認。是以本案公證書若稱之遺產分配協議書，由於未括
      及被繼承人之動產，顯與常理不符，還不如稱一般契約始
      為適宜，且被繼承人范光烽於去世時，所遺多少財產迄今
      仍未明，為明瞭公證書所撰內容並無擴及被繼承人范光烽
      所有財產，鈞院自得函查相關稅捐單位、銀行等及要求被
      告戊○○提出資料說明。
    2.又原告一再指摘上開公證書之內容含及其名下財產，故有
      違反公序良俗之虞，業屬誤會。蓋上述公證書之內容相關
      繼承人早已洽商多時，且為相關繼承人互相協議之結果及
      認可。況上開公證書之中第2 條第5 項、第3 條及第4 條
      之財產由於均非被繼承人范光烽所有，均為現存之繼承人
      所有，然為何相關繼承人願意提供自已的財產加入分配？
      且未及於被繼承人之動產，是系爭協議書所呈現者均為雙
      方協議之結果，公證書所公證者應非單純遺產分割協議書
      ，窺其性質，倒不如稱之民法上之互易始為恰當，應無所
      謂違反公序良俗之疑問。
  (二)系爭建物之分配係經原告同意及簽認在案，原告遽為否認並
    無理由：
    1.證人楊崇岳答詢鈞院有關系爭建物時，到庭證稱：「有，
      當天的會議是由我主持，我們先列了被繼承人的遺產清冊
      ，有逐筆討論，那一筆不動產應該拿出來繼承是經過逐條
      的討論。」、「當初我們是依照光烽基金所留資金分配計
      劃來逐筆進行討論，討論後就把它列入協議書的內容。」
      另經被告訴訟代理人詢問證人，有關光烽基金清冊上所列
      載14筆土地（含原告所否認之建物）中，最後被刪除的是
      否是花蓮太昌路的土地及紐西蘭的土地？證人回答：「是
      的」。加以由被告所提之錄音帶譯文中可知，於當天會議
      亦有討論要求原告將系爭建物交付分配，而原告當場並無
      反對之意，並已在系爭協議書上簽名，就此應已為意思表
      示，據上系爭建物之分配應經雙方討論，且獲原告同意在
      案。
    2.證人吳惠玉亦證稱：「是有提到某某人的財產拿出來分配
      ，但我沒有特別去記得這部份…」、「…我到餐廳後，有
      說這份文件已經修改好了，要兩造看清楚後簽名…」，另
      同案被告亦陳述：「…之前已經協調很多次，母親也同意
      他名下的不動產拿給三個兄弟分配，在爭執過程中我母親
      和楊崇岳曾經提及有4 筆土地，我母親說願意把那筆土地
      拿出來分配…」。
    3.況公證書上公證人實際體驗情形上業已明確陳述，公證人
      已詢問當事人協議書之真意及協議書之內容，並告以協議
      書之法律上效果，請求人表示了解，願訂立協議書，是以
      原告必早已知悉，簽立系爭協議書之法律效果及嚴重性，
      加以系爭協議書，業經原告觀看甚久後，始簽其姓名於其
      上，若任由原告否認其意，並不符合社會經驗。
  (三)至原告一再宣稱其未帶老花眼鏡，無法了解分割協議內容云
    云，實屬無稽，蓋公證書之內容，相關繼承人其實早已洽商
    多時，為相關繼承人互相協議之結果，並非一時提出，故原
    告應不可事後諉為不知，加以若無原告俯允，公證人、證人
    及被告豈敢造次，且於上次協商之時，被告戊○○亦告知調
    解委員原告同意上開公證書之內容。另原告一再否認上開公
    證書有朗讀云云，亦屬誤會，蓋公證人為公證程序時，確有
    將公證書之內容朗讀，有相關錄音帶為證等語。
  (四)爰為答辯聲明如下：(1)原告之訴駁回。(2)訴訟費用由原告負
    擔。
三、被告丁○○、戊○○雖未於最後言詞辯論期日到場，惟據其
    等先前均陳稱：原告當日並未同意將系爭建物交由被告丙○○、乙○○及戊○○等三人分配等語（見本院96年12月14日
    言詞辯論筆錄第2 、3 頁）。
四、兩造不爭執之事項：
  (一)系爭建物即門牌號碼為臺北市○○區○○路98號14樓之8 建
    物為原告所有。
  (二)兩造於95年9 月14日曾在臺北市○○區○○路1 段37號7 樓
    處所商議被繼承人范光烽之遺產分割事宜，當日除兩造外，
    尚有民間公證人吳惠玉、親戚范光墻、范光雄及友人楊崇岳
    到場。
  (三)95年9 月14日當日簽署之系爭協議書係由公證人吳惠玉繕打
    ，並經兩造在其上親自簽名或蓋章，且經公證在案。
五、本院得心證之理由：
    原告主張兩造於95年9 月14日商議范光烽之遺產分割事宜，
    僅就系爭協議書第1 、2 、3 條內容達成協議，並未提及要
    將原告所有之系爭建物納入分配，亦不同意系爭協議書第4
    條之內容，詎被告丙○○竟誆騙公證人吳惠玉，表示原告已
    同意將系爭建物納入分配，併將系爭建物列入上述協議書第
    4 條，原告因公證人未朗讀系爭協議書，且信任公證人之故
    ，未逐一審視系爭協議書之內容即予簽署，是關於系爭協議
    書第4 條之約定，因兩造意思表示不一致而不成立，為此訴
    請確認系爭協議之法律關係不存在等語。惟被告丙○○，乙○○已否認上情，並以系爭建物之分配係經原告之同意等語
    置辯，且提出光烽基金所留資產分配計劃書、對話錄音光碟
    及其譯文等件為證。是本件所應審究者，厥為兩造於95年9
    月14日簽署系爭協議書當時，是否已就系爭協議書第4 條所
    載之內容成立協議，茲逐一析論如下：
  (一)按確認法律關係不存在之訴，如被告主張其法律關係存在時
    ，應由被告負舉證責任，最高法院42年台上字第170 號判例
    意旨可供參照。又主張法律關係存在之當事人，須就該法律
    關係發生所須具備之特別要件，負舉證之責任。而此特別要
    件之具備，苟能證明間接事實並據此推認要件事實雖無不可
    ，並不以直接證明者為限，惟此經證明之間接事實與要件事
    實間，須依經驗法則足以推認其因果關係存在者，始克當之
    。倘負舉證責任之一方所證明之間接事實，尚不足以推認要
    件事實，縱不負舉證責任之一方就其主張之事實不能證明或
    陳述不明、或其舉證猶有疵累，仍難認負舉證責任之一方已
    盡其舉證責任，自不得為其有利之認定，最高法院91年度台
    上字第1613號判決意旨亦可參考。查本件原告起訴確認系爭
    協議之法律關係不存在，被告既主張上述法律關係存在，依
    照上開說明，自應由被告就此事實負舉證責任。
  (二)證人即被告之叔叔范光雄已到庭證稱：「（問：95年9 月間
    有無應兩造之委託去協調被繼承人之遺產分配？）有，當時
    地點在臺北市○○路○ 段37號7 樓，當天到場的有兩造、楊
    崇岳、范光墻及公證人。」、「（問：兩造是否簽立此份遺
    產分割協議書？）當時是兩造談好後有簽立此份協議書。」
    、「（提示系爭協議書第4 條，問：當初兩造有無協議訂立
    此條款？）當時沒有提到要將原告名下的財產拿出來分配。
    」、「（問：當時你簽立公證書時，內容都清楚嗎？）當初
    簽立的內容我不清楚，因為最後都沒有朗讀。」、「（問：
    簽立系爭協議書全程你是否在場？）後來我有在公證書上簽
    名，但我不知道最後的協議內容如何，因為最後沒有朗讀協
    議書的內容，我沒有聽到兩造有提到要把甲○○○名下的財
    產拿出來供被告等人分配。」等語（見本院96年11月16日言
    詞辯論筆錄第2 、3 頁）。而證人即被告之伯父范光墻亦到
    庭證稱：「（問：當天兩造最主要談什麼事情？）當天最主
    要是約我去談范光烽遺產的事情，當時兩造都在場，後來楊
    崇岳說由他主持此遺產分割事宜。」、「（問：當天你們在
    協調范光烽遺產事宜時，有無人提到原告名下的財產也要拿
    出來分配？）沒有。」、「（提示系爭協議書第4 條，問：
    當時有無談到此條款？）我沒有聽到。」、「（問：當時為
    何你會在公證書正本上簽名？）因為我以為兩造都講好了。
    後來我們到1 樓的百菇園吃飯，當時確實沒有朗讀協議書內
    容，但我想這是兩造的事情，應該已經協調好了，所以我就
    直接簽名。」、「（問：對於協議書內容是否清楚？）不了
    解，因為沒有朗讀，我不清楚。」等語（見本院96年11月16
    日言詞辯論筆錄第3 至5 頁）。衡情證人范光雄、范光墻均
    為被告之叔伯，且渠等對於上述財產之分配乙事並無任何利
    害關係可言，應無故為不利於被告陳述之必要，堪認渠等證
    述之上開內容應非虛情，堪予採信。可見原告主張之上開事
    實，已非全然無據。
  (三)又證人即民間公證人吳惠玉亦到庭證稱：「（問：系爭協議
    書係依據什麼繕打？）前一天下午丙○○告訴我此事很緊急
    ，說雙方協議很久了，原告願意來簽約，所以我才答應他們
    去，因為時間很急，我有要求他們先傳真一份被繼承人財產
    歸屬清單，我有先打遺產分割協議書的第1 項、第2 項的草
    稿，到現場後，先釐清誰是繼承當事人，也讓他們清楚是在
    為遺產分割的協議，後來系爭協議書第1 、2 條講定了，我
    就到1 樓的房屋仲介公司借電腦去打內容。後來乙○○和丙○○又到1 樓向我說還有其他不動產要分配，他們起先說的
    很含糊，我一開始是拒絕的，因為不在國稅局的遺產清冊裡
    面，而且我未在現場，系爭協議書第3 、4 條是乙○○和丙○○說他們在樓上已經討論出來，當時第3 、4 條是我詢問
    乙○○和丙○○而繕打出來的。我原本想說當時兩造尚未簽
    名時未生效力，要等到簽完名才生效，但當我上樓要去確認
    當事人真意時，丙○○或乙○○說他們已經到餐廳去了，要
    我去餐廳請他們簽名，我到餐廳後，有說這份文件已經修改
    好了，要兩造看清楚後簽名，我當時沒有朗讀內容。」、「
    （問：兩造在協調關於被繼承人遺產分割時，有無提及第3
    、第4 條之事宜？）我不清楚，兩造在樓上討論時並沒有針
    對這兩條達成協議。」、「（問：當天兩造有無提到要將原
    告名下的不動產拿出來分配？）是有提到某某人的財產拿出
    來分配，但我沒有特別去記得這部分，後來我確定達成協議
    的內容是1 、2 條被繼承人名下的財產，是有在樓上逐條討
    論，其他我不知道。」、「（問：當時你在餐廳有無告知兩
    造除被繼承人名下以外的財產亦列入分配？）我沒有特別提
    這點，只說要兩造特別看清楚，我知道被告都有看得很清楚
    ，至於原告有無戴眼鏡仔細看，我就不清楚了。」、「（問
    ：是否有特別詢問原告同不同意把名下的不動產供他人分配
    ？）沒有。」等語綦詳（見本院96年11月16日言詞辯論筆錄
    第8 至10頁），衡情證人吳惠玉係受被告丙○○之託而到場
    處理公證事宜之人，應無曲詞偏袒何方之必要，故其所為上
    述證詞亦堪採信。見本院96年11月16日言詞辯論筆錄第8 至
    10頁）。可見兩造於上揭時、地協商被繼承人之遺產分配事
    宜時，針對被繼承人之遺產部分雖有逐項進行討論，惟兩造
    應僅就系爭協議書第1 條、第2 條所載內容達成協議，而證
    人吳惠玉未在場目睹兩造已就系爭協議書第4 條所載內容即
    系爭建物部分達成協議，僅係事後基於被告乙○○、丙○○
    二人之單方片面陳述，即逕將上述內容列為系爭協議書第4
    條，事後並未向原告確認系爭協議書第4 條之內容是否出於
    其真意，且證人吳惠玉嗣於兩造在上開餐廳簽署系爭協議書
    時，未將被告乙○○、丙○○要求其在系爭協議書上增列第
    4 條內容此事告知原告，亦未朗讀系爭協議書之內容等情無
    訛。堪認原告主張其於簽署上述協議書時，因不知有系爭協
    議存在，始在其上簽名蓋章等事實，應非虛構。
  (四)證人楊崇岳固到庭證稱其等於上揭時、地討論被繼承人之遺
    產分配事宜時，係依照「光烽基金所留資產分配計劃」來逐
    筆進行討論，討論後再將此列入系爭協議書之內容等情無訛
    ；惟其亦到庭證稱：「（提示系爭協議書第4 條，問：當時
    是否有約定將原告名下之系爭不動產，同意由被告丙○○、
    乙○○、戊○○三人分配？）我沒有印象，我記不清楚。」
    、「（問：你是否有參與整個協議書的繕打製作？）我沒有
    參加。」、「（提示公證書正本封面，問：為何在上面簽名
    ？）我有在上面簽名，但我沒有看過協議書的內容，簽名之
    前也沒有人複誦過協議書的內容，我是最後一個簽名的。」
    等語（見本院96年11月16日言詞辯論筆錄第5 至7 頁）。故
    其雖證稱系爭協議書之內容係逐條討論，且曾目睹兩造仔細
    閱讀系爭協議書內容云云，惟其自承對於是否曾就原告名下
    之系爭不動產約定由被告丙○○、乙○○、戊○○三人分配
    乙節記憶不清，尚難據此認定兩造就系爭協議書第4 條所載
    之內容已達成合意。
  (五)至被告丙○○、乙○○雖辯稱：當天會議時係由被告丁○○
    逐一念過被繼承人名下之不動產，並有討論要求原告將系爭
    建物交付分配，而原告當場並無反對之意，因認原告已同意
    將系爭建物列入分配云云，並提出對話錄音光碟及其譯文等
    件為證。惟被告丁○○已到庭陳明其當天係依據「光烽基金
    資產分配計劃」所載之不動產內容而念誦，但其上所載內容
    有誤，因有些係被繼承人之財產，有些則是原告之財產等情
    在卷；並稱：「（問：當天甲○○○、丙○○、乙○○、戊○○4 人有無協議將門牌號碼士林區○○路98號14樓之8 之
    不動產，同意由丙○○、乙○○、戊○○平均享有所有權等
    語？）沒有……，並沒有達成第4 條的協議。」、「（問：
    是否有告知你母親要放棄4 筆不動產其中的兩筆？）當時有
    談到，我為了要圓滿才勸媽媽放棄兩筆不動產，當時我只是
    將父母親名下不動產念完而已，原告並沒有要把系爭建物交
    給被告丙○○、乙○○、戊○○去分配。」等語（見本院96
    年12月14日言詞辯論筆錄第2 、3 頁）。況經本院於96年12
    月14日當庭勘驗被告所提協議當日之對話錄音光碟內容，被
    告丁○○當天雖有念誦上述「光烽基金資產分配計劃」所載
    之不動產，被告丁○○及證人楊崇岳亦有勸原告自己保留二
    筆不動產，另外二筆拿出來，惟原告未置可否，對此並未表
    示任何意見，亦無被告乙○○、丙○○所稱兩造已就系爭協
    議書第4 條內容達成合意之對話等情無誤，此有本院96年12
    月14日勘驗筆錄可佐，可見原告主張其於協議當天並未同意
    將系爭建物列入分配乙節，應屬真正。
  (六)再者，被告戊○○亦當庭陳稱：媽媽當天確實沒有說要將系
    爭建物給被告丙○○、乙○○、戊○○等人分配等語明確（
    見本院96年12月14日言詞辯論筆錄第3 頁）。衡諸常情，被
    告范明賢為系爭協議之受益人，上述分配協議之有效存在，
    可使其無償取得系爭建物三分之一之所有權，倘非原告確實
    未曾同意將系爭建物列入分配，被告范明賢自無必要否認上
    述協議之存在而無端放棄上述利益之理。此外，原告嗣因發
    現系爭協議書第4 條之內容並非兩造原先協議之內容，其於
    簽立協議當時未為此部分之意思表示，為此旋於95年9 月20
    日寄發存證信函予被告等人，表示撤銷此部分之協議內容等
    情，業據提出臺北古亭郵局第1757號存證信函1 件為證，由
    此益徵原告主張其未同意將系爭建物列入分配，兩造就系爭
    協議書第4 條約定之內容未有合意等情為真正。
  (七)綜上所述，被告就系爭協議書第4 條所載之內容業經兩造意
    思表示合致而有效成立乙事，迄今未能舉證以實其說，殊難
    採信。是原告主張其於簽訂協議當時並未同意將系爭建物列
    入分配，系爭協議書第4 條所載之內容係公證人吳惠玉誤信
    被告乙○○、丙○○之單方陳述而記載於系爭協議書，兩造
    實則就系爭協議之內容並未達成合意等情，堪信為真正。
六、按當事人互相意思表示一致者，無論其為明示或默示，契約
    即為成立，民法第153 條第1 項定有明文。依其反面解釋，
    契約當事人之意思表示倘未合致者，其契約自屬未能成立。
    查兩造就系爭協議書第4 條所載之內容並未達成合意等情，
    業經認定如前，依照上開法律規定，系爭協議書第4 條之約
    定即因雙方之意思表示未合致而不成立，至為明確。從而原
    告請求確認兩造就如附件所示民國95年9 月14日遺產分割協
    議書第4 條所為「對原告所有門牌號碼為臺北市○○區○○
    路98號14樓之8 之建物，同意由丙○○，乙○○，范明賢三
    人共同平均享有所有權，及於95年9 月14日後五年內執行之
    ，出租或為其他處分後之利益由三人平均享有」協議之法律
    關係不存在，為有理由，應予准許。
七、本件判決基礎已臻明確，兩造其餘攻擊防禦方法及舉證，經
    核與判決結果不生影響，自無一一論述之必要，併予敘明。
八、據上論結，本件原告之訴有理由，依民事訴訟法第78條、第
    85條第1 項前段、第385 條第1 項前段，判決如主文。
中    華    民    國    97    年    4     月    15    日
                  家事法庭法  官  陳章榮
以上正本係照原本作成
如對本判決上訴，須於判決送達後20日內向本院提出上訴狀。
中    華    民    國    97    年    4     月    15    日
                          書記官  張竣閔


司法院資訊處製作；財團法人民間司法改革基金會備份。
